【裁判字號】    99,交聲,2629
【裁判日期】    990831
【裁判案由】    交管條例聲異
【裁判全文】
臺灣板橋地方法院交通事件裁定        99年度交聲字第2629號
原處分機關  臺北市交通事件裁決所
異  議  人
即受處分人  甲○○
上列異議人即受處分人因違反道路交通管理處罰條例案件，對於
臺北市交通事件裁決所中華民國99年8 月18日所為之處分（原處
分案號：北市裁罰字第裁22-AEU169351號），聲明異議，本院裁
定如下：
    主  文
原處分關於裁處罰鍰新臺幣肆萬伍仟元部分撤銷。
上開罰鍰撤銷部分，甲○○不罰。
其餘異議駁回。
    理  由
一、原處分意旨略以：異議人即受處分人甲○○於民國94年12月
    23日1 時39分許，騎乘車號SF2-896 號輕型機車，行經臺北
    市○○○路○ 段時，為警攔停後，測得吐氣所含酒精成分為
    每毫升0.84毫克，有「汽車駕駛人酒精濃度超過規定標準（
    0.55毫克以上）」之違規行為，經臺北市政府警察局中山分
    局中山二派出所警員當場填製臺北市政府警察局北市警交字
    第AEU169351 號舉發違反道路交通管理事件通知單（下稱舉
    發通知單）舉發，再經原處分機關於99年8 月18日以北市裁
    罰字第裁22-AEU169351號違反道路交通管理事件裁決書，以
    異議人緩起訴實質期間已屆滿，而依道路交通管理處罰條例
    第35條第1 項第1 款之規定，裁處罰鍰新臺幣（下同）45,0
    00元，吊扣駕駛執照24個月，並依同條例第24條第1 項第2
    款之規定，施以道路交通安全講習。
二、異議意旨略以：伊因本件酒後駕車之違規行為，已經檢察官
    緩起訴確定，並向國庫支付50,000元，不應再受裁罰，為此
    聲明異議，請求撤銷原處分云云。
三、按汽車駕駛人飲用酒類或其他類似物後其吐氣所含酒精濃度
    超過每公升0.25毫克或血液中酒精濃度超過百分之0.05以上
    者，不得駕車，道路交通安全規則第114 條第2 款定有明文
    ；又汽車駕駛人，駕駛汽車經測試檢定有酒精濃度超過規定
    標準之情形者，處15,000元以上60,000元以下罰鍰，並當場
    移置保管該汽車及吊扣其駕駛執照1 年；又汽車駕駛人有第
    35條第1 項規定之情形者，應接受道路交通安全講習，道路
    交通管理處罰條例第35條第1 項第1 款、第24條第1 項第2
    款均有明文規定。
四、經查：
  (一)異議人於94年12月23日1 時39分許，騎乘車號SF2-896 號輕
    型機車，行經臺北市○○○路○ 段時，為警攔停後，測得吐
    氣所含酒精成分為每毫升0.84毫克，有「汽車駕駛人酒精濃
    度超過規定標準（0.55毫克以上）」之違規行為，為異議人
    所不爭執，並有舉發通知單及酒精測定值各1 紙在卷可稽，
    足認其確有原處分所認定之酒後駕車之交通違規行為無訛。
    而異議人上開酒後駕車之行為，因同時觸犯刑法第185 條之
    3 之公共危險罪，經臺灣臺北地方法院檢察署檢察官偵查後
    ，認犯罪事實事證明確，惟符合緩起訴之要件，而於95年1
    月27日以95年度偵字第1074號為緩起訴處分，緩起訴期間為
    2 年，並應於緩起訴處分確定後向國庫繳納50,000元，於95
    年3 月8 日確定，異議人並已履行前揭應繳付之處分金，上
    開緩起訴處分並於97年3 月7 日期滿，該緩起訴處分並未經
    該署檢察官依法撤銷一節，有上開緩起訴處分書、臺灣高等
    法院被告前案紀錄表各1 份附卷可憑，自堪予認定。
  (二)按94年2 月5 日公布，95年2 月5 日施行之行政罰法第1 條
    規定「違反行政法上義務而受罰鍰、沒入或其他種類行政罰
    之處罰時，適用本法。但其他法律有特別規定者，從其規定
    」，足認行政罰法係屬行政罰之基本法，而道路交通管理處
    罰條例本質上係屬行政罰，此由該條例中就交通違規行為所
    定法律效果包括罰鍰、吊扣證照裁罰等行政罰觀之甚明（參
    照行政罰法第1 條、第2 條將罰鍰、吊扣證照處分均定為行
    政罰），是違反道路交通管理處罰條例之裁罰事件，自有行
    政罰法之適用。
  (三)又按行政罰法第26條規定：「一行為同時觸犯刑事法律及違
    反行政法上義務規定者，依刑事法律處罰之。但其行為應處
    以其他種類行政罰或得沒入之物而未經法院宣告沒收者，亦
    得裁處之」、「前項行為如經不起訴處分或為無罪、免訴、
    不受理、不付審理之裁判確定者，得依違反行政法上義務規
    定裁處之」。又所謂「其他種類行政罰」，係指違反行政法
    上之義務應受「裁罰性」之「不利處分」，依行政罰法第2
    條規定，應包括限制或禁止行為之吊扣證照處分及警告性之
    講習處分在內。考其立法理由，一行為同時觸犯刑事法律及
    違反行政法上義務規定時，由於刑罰與行政罰同屬對不法行
    為之制裁，而刑罰之懲罰作用較強，故在處罰目的相同且處
    罰方式相同時，若依刑事法律處罰，即足資惕時，實無一事
    二罰再處行政罰之必要；且刑事法律處罰，由法院依法定程
    序為之，較符合正當法律秩序，應予優先適用，故同時觸犯
    刑事法律及違反行政法上義務規定之行為，行政機關得否科
    以與刑罰相類之行政處罰，端視該行為之刑事訴追或審判程
    序終局結果而定。至於罰鍰以外之沒入或其他種類行政罰，
    因兼具維護公共秩序之作用，為達行政目的，行政機關仍得
    併予裁處。是汽車駕駛人酒後駕車，經測試檢定酒精濃度超
    過規定標準之行為，如同時涉犯刑法第185 條之3 之公共危
    險罪嫌，依上開行政罰法第26條第1 項規定，道路交通主管
    處罰機關除得依該條項但書規定處以「其他種類行政罰」外
    ，應由管轄之地方法院檢察署依刑事案件程序處理，非有行
    政罰法第26條第2 項所規定之經不起訴處分或為無罪、免訴
    、不受理、不付審理之裁判確定等事由，即不得再依道路交
    通管理處罰條例第35條第1 項第1 款規定裁處行為人罰鍰之
    行政罰。
  (四)再按被告所犯為死刑、無期徒刑或最輕本刑3 年以上有期徒
    刑以外之罪，檢察官參酌刑法第57條所列事項及公共利益之
    維護，認以緩起訴為適當者，得定1 年以上3 年以下之緩起
    訴期間為緩起訴處分，其期間自緩起訴處分確定之日起算；
    又被告於緩起訴期間內，有下列情形之一者，檢察官得依職
    權或依告訴人之聲請撤銷原處分，繼續偵查或起訴：一、於
    期間內故意更犯有期徒刑以上刑之罪，經檢察官提起公訴者
    。二、緩起訴前，因故意犯他罪，而在緩起訴期間內受有期
    徒刑以上刑之宣告者。三、違背第253 條之2 第1 項各款之
    應遵守或履行事項者，刑事訴訟法第253 條之1 第1 項、第
    253 條之3 第1 項分別定有明文。再酒後駕車經檢察官為緩
    起訴處分，並命行為人向公益團體捐款或提供義務勞務者，
    行為人係履行檢察官為緩起訴處分命令，此等命令名義上雖
    非刑罰，但仍係一種特殊之處遇措施，將造成行為人之財產
    減少或義務增加，性質上亦屬干預人民自由之處分，與刑事
    制裁無異，實質上則為刑事處罰。且被告經檢察官為緩起訴
    處分者，於緩起訴之猶豫期間內，檢察官可對其持續觀察，
    若認其顯無反省警惕之情或根本欠缺反省警惕之能力即符合
    刑事訴訟法第253 條之3 第1 項所列3 款情形者，得依職權
    或依告訴人之聲請，將緩起訴處分撤銷，並依法追訴。申言
    之，在緩起訴處分之猶豫期間內，刑事訴追程序仍未終局確
    定，此與不起訴處分確定後，刑事訴追程序終結，檢察官原
    則上不得就同一行為再行起訴之法律效果迥異。則上開行政
    罰法第26條第2項 並未明列「緩起訴處分」，自不宜逕自以
    為緩起訴處分之性質與不起訴處分相同而任意擴張解釋，故
    行政罰法第26條第2 項於緩起訴處分並無適用之餘地。準此
    ，經檢察官為緩起訴處分之行為，如同時違反行政法上義務
    之規定，因已有刑事處罰，此時行政機關若再另為行政裁罰
    ，則無異係一罪二罰。因此參酌行政罰法第26條之立法意旨
    ，違反行政法上義務之行為，若同時亦經檢察官另為緩起訴
    處分時，行政機關應不得就同一行為再為與刑罰相類之罰鍰
    處分。至原處分機關援引交通部95年7 月17日交路字第0950
    006986號函釋以法務部行政罰法諮詢小組第1 次會議記錄，
    認「緩起訴乃附帶條件的不起訴處分，亦即是不起訴的一種
    」，而認應維持原處分云云。惟按法官依據法律獨立審判，
    憲法第80條載有明文。各機關依其職掌就有關法規為釋示之
    行政命令，法官於審判案件時，固可予以引用，但仍得依據
    法律，表示適當之不同見解，並不受其拘束，司法院大法官
    會議解釋釋字第216 號解釋意旨可資參照。是原處分機關所
    提前開交通部函釋，既與本院前揭見解不同，本院並不受其
    拘束，附此敘明。
  (五)再按道路交通管理處罰條例第35條第8 款規定：「前項汽車
    駕駛人，經裁判確定處以罰金低於本條例第92條第3 項所定
    最低罰鍰基準規定者，應依本條例裁決繳納不足最低罰鍰之
    部分。」及違反道路交通管理事件統一裁罰基準及處理細則
    第2 條所定「違反道路交通管理事件統一裁罰基準表」，即
    「汽車駕駛人駕駛機器腳踏車，飲酒後其吐氣所含酒精成份
    超過每公升0.55毫克以上，應處最低罰鍰45,000元；同時違
    反刑事法律者，經裁判確定處以罰金低於本條例第95條第3
    項所定最低罰鍰基準規定者，應依本條例裁決繳納不足最低
    罰鍰之部分」等相關規定，倘駕駛人所支付之緩起訴處分金
    ，未達道路交通管理處罰條例第92條第3 項所定最低罰鍰基
    準規定者，仍須補繳不足最低罰鍰之部分，始為適法。是檢
    察官為緩起訴處分並命向公益團體捐款者，其捐款解釋上亦
    屬道路交通管理處罰條例第35條第8 項所規定之罰鍰，監理
    機關雖不得再為行政裁罰，惟若駕駛人所支付之緩起訴處分
    金，未達道路交通管理處罰條例第92條第3 項所定最低罰鍰
    基準規定者，依該條例第35條第8 項之規定，仍須補繳不足
    最低罰鍰之部分。因此法院僅得就行為人已依緩起訴處分為
    公益捐款部分予以撤銷，並為不罰之諭知（臺灣高等法院97
    年11月法律座談會第39號提案研討結果參照）。
  (六)末按94年12月28日修正公布，並於95年7 月1 日施行之道路
    交通管理處罰條例第35條第8 項及違反道路交通管理事件統
    一裁罰基準及處理細則第2 條所定之「違反道路交通管理事
    件統一裁罰基準表」，汽車駕駛人駕駛機器腳踏車，飲酒後
    其吐氣所含酒精成份超過每公升0.55毫克以上，應處最低罰
    鍰45,000元，且其同時違反刑事法律者，經裁判確定處以罰
    金低於前揭條例第92條第3 項所定最低罰緩基準規定者，應
    依該條例裁決繳納不足最低罰鍰之部分。準此，倘受處分人
    所支付之緩起訴處分金，未達道路交通管理處罰條例第92條
    第3 項所定最低罰鍰基準規定者，仍須補繳不足最低罰鍰之
    部分，始為適法。
  (七)本件異議人上開酒後騎乘輕型機車之行為，業經臺灣臺北地
    方法院檢察署檢察官為緩起訴處分，並命異議人應於緩起訴
    處分確定後，向國庫支付50,000元，已如前述，其酒後駕車
    之行為同時觸犯刑法及違反行政法上義務，揆諸前揭說明，
    基於一事不二罰之原則，裁處罰鍰部分固無從再適用行政罰
    ，且異議人經檢察官命向國庫支付50,000元部分，與違反道
    路交通管理事件統一裁罰基準表所定最低罰鍰金額45,000元
    相較，顯然較高。而檢察官為緩起訴處分並命向公益團體捐
    款者，揆諸前開關於緩起訴處分性質之解釋，實質上係屬刑
    事處罰，則該命受處分人捐款之處分，解釋上亦應包括於道
    路交通管理處罰條例第35條第8 項之規定範圍內。是本件受
    處分人雖依緩起訴處分命令業已支付50,000元予國庫，且所
    支付亦高原處分書所裁處之罰鍰45,000元，是依前揭說明，
    原處分機關自不得再裁處行政罰鍰。至原處分裁處吊扣駕駛
    執照及施以道路交通安全講習部分，乃裁罰性之不利處分，
    為達遏止酒後駕車之不法行為，維護道路交通用路權人之生
    命、身體之安全法益，其屬與刑罰所定「自由刑」、「罰金
    刑」性質不同之「其他種類行政罰」，依行政罰法第26條第
    1 項但書規定，無一事二罰之問題，原處分機關自得逕予裁
    罰。
五、綜上所述，異議人於前述時、地，騎乘重型機車，而有「汽
    車駕駛人酒精濃度值達（0.55毫克以上）」之違規行為，洵
    堪認定。惟異議人本件酒後駕車之行為，既經臺灣臺北地方
    法院檢察署檢察官為緩起訴處分確定，且異議人已履行上開
    緩起訴處分命令，支付法律解釋上具有罰金性質之處分金，
    揆諸前開說明，應認異議人因本件交通違規所應處之罰鍰部
    分處罰，已依刑事法律處罰，且核其所支付上開具有罰金性
    質之處分金50,000元，其金額亦高於道路交通管理處罰條例
    第35條第1 項第1 款暨違反道路交通管理事件統一裁罰基準
    表所定之最低罰鍰基準額（即45,000元），自不得再就罰鍰
    部分予以裁處，原處分機關漏未斟酌及此，就本件裁罰之罰
    鍰部分，遽對異議人裁處罰鍰45,000元，此部分自有未當，
    堪認異議人此部分之異議為有理由，自應由本院將原處分關
    於裁處罰鍰45,000元部分撤銷，並諭知異議人此部分不罰。
    另原處分機關依道路交通管理處罰條例第35條第1 項第1 款
    、第24條第1 項第2 款之規定，裁處異議人吊扣駕駛執照，
    並應參加道路交通安全講習部分，係屬行政罰法第26條第1
    項但書及第2 條第1 款所稱之其他種類行政罰，因兼具維護
    公共秩序之作用，為達行政目的，是原處分機關就此部分予
    以裁處，於法並無不合，異議人就此部分聲明異議，為無理
    由，爰就此部分為駁回之諭知。
據上論斷，應依道路交通管理處罰條例第87條第2 項，道路交通
案件處理辦法第20條前段，裁定如主文。
中    華    民    國    99    年    8     月    31    日
                        交通法庭    法  官    鄧雅心
以上正本證明與原本無異。
如不服本裁定，應於送達後5 日內，向本院提出抗告狀。
                                    書記官    王小芬
中    華    民    國    99    年    8     月    31    日

司法院資訊處製作；財團法人民間司法改革基金會備份。
